【裁判字號】    97,簡上,115
【裁判日期】    971030
【裁判案由】    給付票款
【裁判全文】
臺灣士林地方法院民事判決             97年度簡上字第115號
上  訴  人  甲○○
訴訟代理人  陳英鳳律師
被上訴人    乙○○
上列當事人間請求給付票款事件，上訴人對於中華民國97年7 月
1 日本院士林簡易庭97年度士簡字第363 號第一審判決提起上訴
，本院於97年10月16日言詞辯論終結，判決如下：
    主  文
上訴駁回。
第二審訴訟費用新臺幣壹拾伍萬玖仟壹佰零捌元由上訴人負擔。
    事實及理由
一、上訴人起訴主張：伊執有由逸晟體育用品股份有限公司（以
    下簡稱逸晟公司）簽發、被上訴人乙○○背書，如原審宣示
    判決筆錄附表所示支票3 紙（以下簡稱系爭支票），屆期提
    示不獲兌現，爰依票據法律關係，訴請逸晟公司與被上訴人
    連帶給付票款新臺幣（以下同）1,069 萬元，及如原審宣示
    判決筆錄附表編號1 至3 所示票面金額，分別自原審宣示判
    決筆錄附表編號1 至3 所示付款提示日起至清償日止，按週
    年利率6%計算之利息等語。
二、被上訴人則以：伊與訴外人鄭鴻銘原為夫妻關係，伊未曾同
    意擔任逸晟公司法定代理人，亦未曾參與逸晟公司之經營，
    訴外人鄭鴻銘擅自以伊為法定代理人設立逸晟公司，偽刻大
    小章印鑑，向臺灣銀行申請開立逸晟公司之支票存款帳戶，
    且未經伊同意或授權，蓋用伊之印鑑在系爭支票上背書，直
    至97年2 年間接獲檢察署傳票，始查覺上情。退步言之，縱
    認伊曾同意擔任逸晟公司負責人，惟系爭支票係作為訴外人
    鄭鴻銘個人向上訴人借款之用，逾越逸晟公司營業範圍，此
    一無權代理行為為上訴人所明知，伊無庸負擔票據背書人責
    任等語置辯。
三、本件原審對於上訴人之請求，判決逸晟公司應給付上訴人1,
    069 萬元，及如原審宣示判決筆錄附表編號1 至3 所示票面
    金額，分別自原審宣示判決筆錄附表編號1 至3 所示付款提
    示日起至清償日止，按週年利率6%計算之利息，並駁回上訴
    人其餘之訴。上訴人就此敗訴部分提起上訴，並聲明：(一)原
    判決不利於上訴人部分廢棄。(二)上開廢棄部分，被上訴人應
    給付上訴人1,069 萬元，及如原審宣示判決筆錄附表編號1
    至3 所示票面金額，分別自原審宣示判決筆錄附表編號1至3
    所示付款提示日起至清償日止，按週年利率6%計算之利息。
    被上訴人未於言詞辯論期日到場，亦未提出書狀作何聲明或
    陳述。另逸晟公司在原審敗訴部分，未據其聲明上訴，已告
    確定。
四、本件經受命法官依民事訴訟法第271 條之1 準用同法第270
    條之1 第1 項第3 款規定，整理並協議簡化爭點及不爭執點
    如下（本院97年8 月27日言詞辯論筆錄）：
  (一)兩造不爭執之事實：
    1.上訴人執有逸晟公司簽發，如原審宣示判決筆錄附表所示
      面額各904 萬元、125 萬元、40萬元之支票3 紙，屆期提
      示不獲兌現。
    2.被上訴人乙○○為逸晟公司登記之法定代理人暨獨資商號
      逸晟體育用品社負責人。嗣逸晟公司解散，向臺北市政府
      陳報選任被上訴人為清算人，尚未清算完結。
    3.被上訴人與訴外人鄭鴻銘於69年間結婚，於97年4 月9 日
      離婚。
    4.系爭支票為訴外人鄭鴻銘於發票人欄蓋用逸晟公司暨負責
      人之大小章後，交付上訴人。
    5.系爭支票背書章專用區有被上訴人印文，該印文與逸晟公
      司於臺灣銀行士林分行開立之支票存款帳戶留存印鑑小章
      印文相同。其中面額904 萬元之支票背書章專用區另有訴
      外人鄭鴻銘署押。
    6.系爭支票之票據原因關係為訴外人鄭鴻銘向上訴人持票調
      現。
  (二)兩造爭執要旨：
    1.系爭支票是否經被上訴人背書，或經其授權他人背書？
    2.訴外人鄭鴻銘於系爭支票背面蓋用被上訴人印章，是否為
      民法第169 條表見代理或民法第1003條夫妻日常家務互為
      代理？
    3.系爭面額904 萬元之支票是否係上訴人經由訴外人鄭鴻銘
      背書轉讓取得，而得請求票據上權利？
五、茲就上述爭點，析述本院得心證之理由如下：
  (一)上訴人主張系爭支票背書欄係被上訴人之背書，或係其授權
    外人鄭鴻銘背書云云，被上訴人則辯稱：系爭支票背書欄之
    印鑑小章係遭鄭鴻銘盜蓋等語。按「當事人主張有利於己之
    事實者，就其事實有舉證之責任。」民事訴訟法第277 條定
    有明文。復按，私人之印章，由自己使用為常態，被人盜用
    為變態，主張變態事實之當事人，自應就此印章被盜用之事
    實負舉證之責任（最高法院86年度臺上字第717 號判決要旨
    參照）。經查：
    1.系爭支票背面背書欄之「乙○○」印文，與逸晟公司向臺
      灣銀行士林分行開立之支票存款帳戶所留存之印鑑小章印
      文相同，此有支票暨退票理由單（原審卷第9 頁至第11頁
      ）、印鑑卡（原審卷第66頁至第67頁）、開戶申請書、支
      票存款往來約定書（原審卷第68頁）等影本在卷可稽。又
      證人即被上訴人之前夫鄭鴻銘雖於原審97年6 月3 日言詞
      辯論期日到庭證稱：「我是拿被告蔡（即被上訴人）證件
      去辦公司設立登記及開立支票存款戶，我沒有徵求被告蔡
      的同意」、「我應該有簽乙○○的簽名」云云（參見原審
      卷第99頁）。惟查，上開支票存款帳戶乃逸晟公司負責人
      本人親與臺灣銀行士林分行經辦員當面辦理對保手續等情
      ，業據證人即該分行經辦員蘇芳玉於原審97年6 月17日言
      詞辯論期日到庭證稱：「支票存款戶開戶須先領取開戶申
      請書及往來約定書回去填寫，領取表格及填寫人不見得是
      負責人本人，表格填妥也不見得要負責人本人送回，但表
      格送回之後，我們審核信用狀況之後，如果准許開戶，則
      一定要負責人帶著身分證正本，親自到分行辦理對保……
      對保時，我們一定會要求負責人在印鑑卡背面及往來約定
      書正面當場簽名，我們也會核對證件上照片，並簡單詢問
      公司營業項目，不可能負責人是女性而對保時是男性出面
      代理，我們絕不接受開戶時由他人代理」等語綦詳（參見
      原審卷第114 頁）。且原審命證人鄭鴻銘與被上訴人分別
      於97年6 月3 日言詞辯論期日當庭書寫「乙○○」15次及
      20次後（參見原審卷宗第99頁，證物置於證物袋），於97
      年6 月17日當庭勘驗上開支票存款往來約定書、印鑑卡（
      原審卷第66頁至第68頁）上「乙○○」署押，以肉眼審視
      觀察，其運筆轉折、氣韻神態，核與被上訴人當庭所書筆
      跡極為相似，而與證人鄭鴻銘當庭所書筆跡全然不同（參
      見原審卷第115 頁），則證人鄭鴻銘上開證詞顯與事證不
      符，不足採信。應認被上訴人確曾以逸晟公司負責人之身
      分，向臺灣銀行士林分行開立支票存款帳戶，斯時於該行
      留存之逸晟公司大小章均屬真正。而系爭支票背書欄之「
      乙○○」印文既與逸晟公司上開支票存款帳戶所留存之印
      鑑小章印文相同，可證該背書印文亦屬真正。是以，被上
      訴人辯稱：系爭支票背書欄之印鑑小章係遭訴外人鄭鴻銘
      盜蓋等語，揆諸前揭舉證責任之法則，自應由被上訴人就
      印章被盜用之事實負舉證責任。
    2.復查，系爭支票係訴外人鄭鴻銘交付予上訴人，交付時系
      爭支票上已有背書印文，被上訴人均不在場，支票屆期時
      訴外人鄭鴻銘會要求不要軋票，並由其本人或公司會計攜
      帶被上訴人小章前來塗改延展發票日期等情，業據上訴人
      於原審到庭陳稱：「當初逸晟體育用品股份有限公司開幕
      時，被告乙○○也在場，我與鄭鴻銘、乙○○是20多年朋
      友，曾經一起出遊，不過我確實沒見過乙○○參與逸晟體
      育用品股份有限公司經營，據我所知她另外在台灣大哥大
      公司上班。票據是逸晟體育用品股份有限公司會計或鄭鴻
      銘本人交給付我，貨款是89年積欠一再延後清償期累積下
      來的……借款時也都是鄭鴻銘出面，我問過鄭，鄭表示他
      太太對發票事情都知情，我沒有產生懷疑，因此沒有向乙
      ○○本人問過，鄭鴻銘還拿出乙○○扣繳憑單給我看過」
      、「鄭每次拿票給我，我都會要求要有乙○○背書印文，
      我才願意收票，因為我覺得公司票不穩，鄭拿票來時，背
      書都已經用完畢」、「通常接近到期日，鄭會來電通知不
      要軋票，再由鄭或公司會計帶著乙○○小章來找我，延後
      到期日並塗改用印」等語（原審卷第45頁至第46頁），核
      與證人鄭鴻銘證稱：「我是以個人名義向原告借款，陸續
      累積起來欠款達1 千多萬元，所以簽發這3 張支票作為清
      償之用，是原告（即上訴人）指定要公司票，所以我在這
      3 張支票上發票人欄及背書欄用印」等語大致相符（原審
      卷第100 頁），堪信被上訴人辯稱：系爭支票之背書係由
      鄭鴻銘自行持被上訴人之印章於系爭支票背面蓋印，並非
      被上訴人親自用印背書等語，應非虛妄。
    3.第查，被上訴人曾以逸晟公司負責人之身分，向臺灣銀行
      士林分行開立支票存款帳戶等情，業經認定如前，而被上
      訴人於開立上開支票存款帳戶後，即將逸晟公司大小印鑑
      章及請領之空白支票簿交由訴外人鄭鴻銘保管使用，由是
      足認，被上訴人確有授權訴外人鄭鴻銘使用逸晟公司大小
      章，以逸晟公司名義簽發支票，則訴外人鄭鴻銘就其以逸
      晟公司為發票人之發票行為，自非盜用印章，至為灼然。
      縱令其逾越授權範圍簽發系爭支票，亦屬逸晟公司對訴外
      人鄭鴻銘之代理權有所限制或撤回之問題，依民法第107
      條前段規定，代理權之限制或撤回，不得以之對抗善意第
      三人。惟查，被上訴人係將逸晟公司支票存款帳戶之小大
      印鑑章及公司支票簿交予訴外人鄭鴻銘，並由訴外人鄭鴻
      銘實際經營逸晟公司，並非開立個人支票存款帳戶，進而
      交付私章予訴外人鄭鴻銘，依形式觀之，充其量僅能認為
      被上訴人以逸晟公司法定代理人之身分，授權訴外人鄭鴻
      銘以逸晟公司名義進行發票行為，並授權訴外人鄭鴻銘使
      用被上訴人之小章作為公司負責人發票章，無從逕認被上
      訴人同時亦有授權訴外人鄭鴻銘單獨使用公司負責人印鑑
      用小章作為個人背書行為之用。況系爭支票面額高達1,06
      9 萬元，上訴人自陳與被上訴人及訴外人鄭鴻銘相識20餘
      年，明知被上訴人從未於訴外人鄭鴻銘交付支票時在場，
      竟未曾向被上訴人求證是否有授權訴外人鄭鴻銘背書，實
      有可議。因認被上訴人就其印章遭訴外人鄭鴻銘盜用背書
      乙節，已盡相當舉證責任。
  (二)又上訴人主張訴外人鄭鴻銘於系爭支票背面蓋用被上訴人印
    章，係民法第169 條表見代理或民法第1003條夫妻日常家務
    互為代理云云，惟為被上訴人所否認。經查：
    1.按由自己之行為表示以代理權授與他人者，對於第三人應
      負授權人之責任，必須本人有表見之事實，足使第三人信
      該他人有代理權之情形存在，始足當之。我國人民將自己
      印章交付他人，委託該他人辦理特定事項者，比比皆是，
      倘持有印章之該他人，除受託辦理之特定事項外，其他以
      本人名義所為之任何法律行為，均須由本人負表見代理之
      授權人責任，未免過苛（最高法院70年臺上字第657 號判
      例要旨參照）。本件上訴人未舉證證明被上訴人有何表見
      之事實，足使第三人信訴外人鄭鴻銘有以被上訴人名義為
      背書行為之代理權等情存在，自不得以訴外人鄭鴻銘單純
      持有被上訴人印鑑用小章之行為，認定被上訴人應負表見
      代理之授權人責任。至於上訴人所指訴外人鄭鴻銘尚以被
      上訴人名義開設獨資經營之逸晟體育用品社云云，姑不論
      上訴人未舉證證明被上訴人有授權訴外人鄭鴻銘以其名義
      設立逸晟體育用品社，縱令有此授權，此部分充其量僅能
      證明就該獨資商號之行為，被上訴人應負責任，惟本件系
      爭支票之發票人為逸晟公司、背書欄係蓋用被上訴人個人
      印鑑用小章，均與逸晟體育用品社無涉，上訴人此部分主
      張，尚難作為不利於被上訴人之認定。
    2.再按，「夫妻於日常家務，互為代理人。」民法第1003條
      第1 項固定有明文；然依該規定觀之，夫妻僅限於日常家
      務，始互為代理人。查被上訴人與訴外人鄭鴻銘原為夫妻
      關係，於97年4 月9 日離婚之事實，為兩造所不爭執，然
      發票及背書行為並非日常家務，夫自非當然有代理其妻之
      權限，不能遽認被上訴人應就訴外人鄭鴻銘於婚姻關係存
      續中使用其印章之一切蓋章行為均負授權人之責任。
  (三)另上訴人主張系爭面額904 萬元之支票係上訴人經由訴外人
    鄭鴻銘背書轉讓取得，依最高法院74年度臺上字第810 號判
    例意旨，基於票據之流通性、無因性及交易之安全，背書是
    否連續，祇須依支票背面之記載，形式上得以判斷其連續即
    可，執票人無須證明支票各背書實質上均屬有效，故縱背書
    中有無權代理人所為之背書，或背書有偽造之情形，然於背
    書之連續並無影響，上訴人自得請求票據上權利云云。惟查
    ，前揭最高法院判例意旨，係謂執票人無須證明支票各背書
    實質上均屬有效，只須形式上得以判斷背書連續，即符合票
    據法第37條第1 項前段之證明而得行使票據權利，非謂執票
    人亦得對於各別被偽造背書之人行使追索權，上訴人此部分
    主張容有誤會。
六、綜上所述，系爭支票背書欄之被上訴人印鑑用小章為訴外人
    鄭鴻銘所盜用，該背書行為未經被上訴人授權，則上訴人請
    求被上訴人給付票款1,069 萬元，及如原審宣示判決筆錄附
    表編號1 至3 所示票面金額，分別自原審宣示判決筆錄附表
    編號1 至3 所示付款提示日起至清償日止，按週年利率6%計
    算之利息，即非可據，原審就此部分為上訴人敗訴之判決，
    並無不合。上訴人指摘原判決不當，求予廢棄改判，為無理
    由，應予駁回。
七、末按，「法院為終局判決時，應依職權為訴訟費用之裁判。
    」民事訴訟法第87條第1 項定有明文。查本件上訴人之上訴
    為無理由，第二審訴訟費用15萬9,108 元應由上訴人負擔。
八、本件判決基礎已臻明確，兩造其餘之攻擊防禦方法及訴訟資
    料，經核與判決基礎不生影響，爰不一一論駁，併予敘明。
九、據上論結，本件上訴為無理由，依民事訴訟法第436 條之1
    第3 項、第449 條第1 項、第78條、第87條第1 項，判決如
    主文。
中    華    民    國    97    年    10    月    30    日
                  民事第二庭  審判長法官  俞慧君
                              法      官  王本源
                              法      官  陳玉曆
以上正本證明與原本無異。
本件當事人須以本判決適用法律顯有錯誤為上訴理由時，始得於
本判決送達後20日內向本院提出上訴狀，並應委任律師或具律師
資格之人為訴訟代理人，經本院許可後方得上訴最高法院。
中    華    民    國    97    年    10    月    31    日
                              書  記  官  吳華瑋


司法院資訊處製作；財團法人民間司法改革基金會備份。
